【裁判字號】    92,台上,2115
【裁判日期】    920926
【裁判案由】    返還代墊款
【裁判全文】
最高法院民事判決                              九十二年度台上字第二一一五號
    上  訴  人  甲  ○
    訴訟代理人  方智雄律師
    被 上訴 人  乙○○
    訴訟代理人  黃觀榮律師
右當事人間請求返還代墊款事件，上訴人對於中華民國九十年八月十四日台灣高等法
院第二審判決（八十九年度上字第八五四號），提起上訴，本院判決如左：
    主  文
原判決除假執行部分外廢棄，發回台灣高等法院。
    理  由
本件被上訴人主張：伊與訴外人許雅國、許豐彥、許明琮、許茂、許志朗、許明棋、
許再興、許慶隆及藍許蘭等九人（下稱許雅國等九人）均委託上訴人辦理共有坐落台
北縣樹林鎮○○○段上石頭溪小段四Ｏ之一、四Ｏ之三地號土地過戶手續，惟上訴人
以便於一併辦理過戶為由，央請伊先代墊許雅國等九人應繳納之土地增值稅新台幣（
下同）二百二十一萬四千六百九十三元，嗣再由上訴人向許雅國等九人收取返還予伊
，詎上訴人於伊墊付及許雅國等九人將同額款項匯入上訴人帳戶後，竟不依約返還，
依兩造間代墊契約及不當得利之法律關係，伊自得請求上訴人返還伊所墊付之款項二
百二十一萬四千六百九十三元等情，爰求為命上訴人給付一百六十五萬四千三百四十
七元及自起訴狀繕本送達翌日起算法定遲延利息之判決（被上訴人超過上開本息部分
之請求，經第一審判決其敗訴後，未據其提起第二審上訴）。
上訴人則以：被上訴人本應給付伊及訴外人呂麗珍、律師吳武川委任報酬一千一百零
六萬元，惟其僅支付六百餘萬元，且該六百餘萬元委任報酬，除被上訴人陸續給付上
訴人之二百萬元及吳武川律師之二百七十七萬元外，其餘即係被上訴人同意抵付委任
報酬之墊款一百六十五萬四千三百四十七元，是被上訴人所墊付之土地增值稅一百六
十五萬四千三百四十七元，業已抵付委任報酬等語，資為抗辯。
原審將第一審就上開部分所為上訴人勝訴判決廢棄，改判命其給付被上訴人一百六十
五萬四千三百四十七元及其利息，係以：被上訴人主張伊依兩造間之約定墊付許志朗
、許明棋、許再興、許慶隆及藍許蘭等五人應繳納之土地增值稅一百六十五萬四千三
百四十七元，渠等已將同額款項匯入上訴人帳戶等情，有土地增值稅繳款書及交易明
細表可證，且上訴人對於被上訴人前開墊付土地增值稅及許志朗等五人已將同額款項
匯入上訴人帳戶一節，亦不爭執，自堪信被上訴人此部分之主張為真實。雖上訴人辯
稱：被上訴人已同意所墊付之款項一百六十五萬四千三百四十七元抵付其應付之委任
報酬云云，但為被上訴人所否認，且上訴人亦未舉證以實其說，依民事訴訟法第二百
七十七條之規定，已難採信。又被上訴人果如上訴人所辯是日已知許志朗等五人匯款
予上訴人，衡情即無代繳彼等應納土地增值稅之必要，且委任報酬縱可另行請求，亦
無須以非整數之墊款抵付，參以被上訴人之前係以簽發支票或匯款方式支付委任報酬
及兩造成立代墊合約時無墊款抵付委任報酬之合意，上訴人上開抗辯顯與常理有違。
況由上訴人訴訟代理人之陳述，被上訴人亦未明示墊款抵付委任報酬，而係上訴人自
行如此認定。復上訴人抗辯以墊款抵付之委任報酬，其債權人除上訴人外，尚有訴外
人呂麗珍、律師吳武川，且三人間之分配不一，而應給付該委任報酬者，則除被上訴
人外，尚有九人，亦難單獨由上訴人以墊款抵付委任報酬。再被上訴人於起訴狀記載
其已給付之委任報酬六百萬元，固屬大約數目，然非六百四十二萬四千三百四十七元
，並不得據以謂被上訴人已付之委任報酬四百七十七萬元，加上抵付委任報酬之墊款
一百六十五萬四千三百四十七元，與兩造所不爭已付之委任報酬六百餘萬元相符。而
此已付之六百萬元委任報酬，兩造就被上訴人已付委任報酬及委託上訴人代償債務或
代繳稅款餘額抵付委任報酬之金額，既爭執不下，上訴人經被上訴人訴訟代理人通知
又拒絕提出資料對帳，上訴人即應受不利之認定。從而，被上訴人本於契約及不當得
利之法律關係，請求上訴人給付一百六十五萬四千三百四十七元及自起訴狀繕本送達
翌日（即八十八年十二月二十四日）起算之法定遲延利息，自屬有據，應予准許等詞
，為其判斷之基礎。
惟查被上訴人既自承其已給付上訴人及訴外人吳武川律師委任報酬六百萬元（見一審
卷第七頁之起訴狀），而此項已付之六百萬元委任報酬，除被上訴人給付上訴人之二
百萬元及吳武川律師之二百七十七萬元外，被上訴人主張以其委託上訴人代償債務或
代繳稅款之餘額抵付，上訴人又予否認，則被上訴人就超過四百七十七萬元部分之已
付委任報酬，其究係如何給付，自應舉證以實其說。倘被上訴人未能舉證證明超過四
百七十七萬元部分之已付委任報酬，如其所主張係以委託上訴人代償債務或代繳稅款
之餘額抵付，則上訴人以被上訴人上開自承已付之金額，抗辯被上訴人同意將一百六
十五萬四千三百四十七元墊款抵付委任報酬，是否不足採，即有再推求之餘地。乃原
審未先審究被上訴人上開主張是否可採，而以前揭理由，遽為上訴人不利之判斷，自
屬可議。又共同債權人或債務人對他方負有債務或享有債權，而該共同債權或債務之
給付又屬可分時，其債權人或債務人就應享有或分擔之部分似非不得主張與對他方所
負債務或所享債權為抵銷。乃原審僅以委任報酬之內部分擔比例不明，即認定上訴人
所辯墊款抵付委任報酬一節，為不可採，亦難謂當。再給付之方式若無約定，並非一
成不變，且成立契約時亦非必約定給付方式，抵銷金額更非以整數不可，則原審謂委
任報酬無須以非整數之墊款抵付，參以被上訴人之前給付方式及兩造成立代墊合約時
無墊款抵付委任報酬之合意，上訴人前開抗辯顯與常理有違云云，並有可議。上訴論
旨，指摘原判決不當，求予廢棄，非無理由。
據上論結，本件上訴為有理由。依民事訴訟法第四百七十七條第一項、第四百七十八
條第二項，判決如主文。
中      華      民      國    九十二    年      九      月    二十六    日
                              最高法院民事第一庭
                                  審判長法官  李  錦  豐
                                        法官  楊  鼎  章
                                        法官  吳  麗  女
                                        法官  謝  正  勝
                                        法官  陳  重  瑜
      右正本證明與原本無異
                                              書  記  官
中      華      民      國    九十二    年      十      月     十六     日
                                                                       ：


司法院資訊處製作；財團法人民間司法改革基金會備份。
